臺灣高等法院臺中分院刑事判決　　　　96年度上訴字第2457號
上　訴　人
即　被　告　甲○○
　　　（原名王駿林）
指定辯護人　本院公設辯護人　丁○○
上列上訴人即被告因偽造有價證券等案件，不服臺灣臺中地方法
院95年度訴字第2540號，中華民國96年8月9日第一審判決（起訴
案號：臺灣臺中地方法院檢察署95年度偵字第14943號），提起
上訴，本院判決如下：
    主  文
原判決撤銷。
甲○○共同犯偽造有價證券罪，處有期徒刑壹年陸月，減為有期
徒刑玖月；扣案發票日為民國92年3月27日，到期日民國93年6月
28日，面額新臺幣陸拾萬玖仟元，受款人福灣企業有限公司之
本票上所偽造「吳秋」名義為共同發票人部分沒收。
    犯罪事實
一、甲○○（原名王駿林）因其前妻吳秋（起訴書誤載為乙○
    ○）不同意簽發本票擔任共同發票人，作為其分期付款購車
    之擔保用，竟與姓名年籍不詳之成年女子，共同基於供行使
    之用之犯意聯絡，於民國92年3月27日某時，一同前往位於
    臺中市○○路○段137號「上立汽車股份有限公司」（下稱上
    立汽車公司），由該姓名年籍不詳之成年女子冒稱係吳秋
    本人，而在發票日為92年3月27日，到期日93年6月28日，面
    額新臺幣（下同）63萬9千元，受款人福灣企業有限公司（
    下稱福灣公司）之本票正面共同發票人欄上偽簽「吳秋」
    之署押1枚，並由甲○○持其經吳秋同意用於附條件買賣
    合約及申請書，而委請不知情之陳宇泰所代刻之「吳秋」
    印章1顆，未經授權而盜用「吳秋」之印文1枚於本票發票
    人欄上，而偽造完成除甲○○以外，以「吳秋」為共同發
    票人之本票1紙，再交還予陳宇泰轉交福灣公司留存，以作
    為甲○○向福灣公司辦理動產擔保交易附條件買賣之擔保，
    而行使之，足以生損害於福灣公司及吳秋本人。嗣因甲○
    ○積欠購車款，經福灣公司以吳秋為債務人向臺灣臺中地
    方法院聲請本票裁定，經該法院裁定准予本票強制執行，吳
    秋認並無簽發該紙本票，向同法院提起確認本票債權不存
    在之訴，始查悉上情。
二、案經福灣公司訴請臺灣臺中地方法院檢察署檢察官偵查起訴
    。
    理  由
一、訊據上訴人即被告甲○○固坦承於上揭時地，以附條件買賣
    方式購買汽車等情不諱，然矢口否認有何偽造本票之犯行，
    辯稱：本件係因陳宇泰擔任上立公司銷售業務員，有銷售業
    績壓力向伊招攬購車，伊跟陳宇泰說如果吳秋同意作保其
    就購買，伊問過吳秋，但吳秋並無表示任何意見，伊以
    為吳秋同意才訂立本件動產擔保交易附條件買賣契約，且
    該動產擔保交易附條件買賣合約書，及顧客申請書上之保證
    人欄上「吳秋」之簽名，經鑑定結果係吳秋本人之簽名
    ，足認吳秋確有同意擔任本件動產擔保交易附條件買賣之
    連帶保證人，且依一般汽車或不動產買賣貸款案件，通常放
    款銀行或業者均會要求買受人及連帶保證人開立貸款同額本
    票，吳秋既同意擔任伊該動產擔保交易附條件買賣之連帶
    保證人，自應知悉且有意授權伊簽發系爭本票，伊並無偽造
    本票之犯行，伊亦確實不記得是否曾簽署吳秋署押於系爭
    本票，簽約對保當天其確定未曾帶同另一名女子前往云云。
    惟查：
  (一)、本件被告於偵查中先供稱：檢察官提示卷附顧客申請書、
      附件買賣合約、本票上，吳秋名字是否其所簽已不記得
      ，而本票上「吳秋」的名字有像其筆跡，另外二個確定
      不是，當時其要陳宇泰讓吳秋對保，吳秋如果同意其
      就買，後來陳宇泰要其簽什麼，其就簽云云（見偵卷第4
      頁）；嗣於原審準備程序及本院審理中均供稱：該本票是
      否其簽的其不確定，亦不記得等語（見原審95年11月7日
      準備程序筆錄，及本院審理筆錄）；但於原審96年7月31
      日所提出之辯護意旨狀，卻辯稱該本票上「吳秋」之簽
      名係經吳秋授權其簽名云云，前後所述不一，已有可疑
      。
  (二)、而證人吳秋於原審審理時結證稱：其與被告原係夫妻，
      兩人於86、87年間已離婚，被告曾對其表示要用被告自己
      名義以分期付款方式，購買本案車輛，但需有其之不動產
      證明，其有同意被告取用，但被告並未告知要其擔任該分
      期付款買賣之保證人，其並無同意擔任被告本案附條件買
      賣之保證人，亦無授權被告代其簽發本票，其從未見過陳
      宇泰等語明確（見原審96年7月19日審判筆錄）。又證人
      陳宇泰於原審審理時證稱：本件附條件買賣契約是被告主
      動找其洽談後，才在臺中市○○路之公司內簽寫動產擔保
      交易附條件買賣契約書，簽約當天只有被告一人到場，但
      簽約後，需要有保證人及不動產擔保，其就將附條件買賣
      合約、本票及申請書交給被告先處理，後來對保時，被告
      有帶一位小姐過來，並將上開文件交給其，該名小姐與被
      告一同來對保時，有拿吳秋之身分證影本，因為其並沒
      有看過被告之前妻吳秋，且跟被告是好友，所以也沒有
      特別注意，但應該不是在庭之吳秋，對保當時其走來走
      去，不記得上開附條件買賣合約、本票及申請書上「吳秋
      」簽名，是否該名小姐在對保時才簽，或是之前就已經
      簽好了等語明確（見原審96年7月19日審判筆錄）。而本
      件本票發票人欄上「吳秋」之簽名，經原審囑託法務部
      調查局鑑定結果，與吳秋本人簽名之筆劃特徵不同，確
      非吳秋本人之簽名，有該局96年1月16日調科貳字第096
      00018230號鑑定通知書1份在卷足憑。
  (三)、雖本件附條件買賣合約書及顧客申請書上保證人欄「吳秋
      」部分之署押，經法務部調查局鑑定結果，認與吳秋
      本人簽名筆劃特徵相符，有上開鑑定通知書可稽，而堪認
      吳秋上開證稱未簽署合約書、申請書等情與事實不符。
      但細觀卷附顧客申請書及本票，就申請人及發票人欄部分
      ，除有被告本人之簽名外，另蓋有「王駿林」（即被告原
      名）篆體印文，嗣又另蓋楷體印文（吳秋印文亦同體）
      ，並劃「」註銷原篆體印文，而買賣合約書則無該被告
      之篆體印文。參酌上開陳宇泰結證內容稱，其先將合約書
      、申請書、本票交被告攜回，後來對保時，被告再將之交
      還等語，堪認本件合約之簽署，與嗣後對保之簽名，並非
      同一時間完成，則吳秋因已同意提供不動產資料為被告
      擔保買車，並簽署於合約書及申請書之保證人欄，固足認
      係同意擔任保證人。但簽發本票並非訂立動產擔保交易附
      條件買賣契約之成立生效之必要條件，且本票係屬票據之
      一種，其法律上之效果，及可以裁定取得執行名義，較諸
      一般契約之效果均對於發票人更形不利，是同意擔任契約
      之保證人，亦未必同意簽發本票供擔保；況以吳秋係精
      銳建設股份有限公司內部資深人員，其就本票之票據效力
      顯較諸一般人更為清楚，亦無可能任意授權他人代簽發本
      票甚明，其未於本票上簽名，顯然並非疏漏，而係意識到
      事後責任而有意拒絕簽名，蓋以吳秋既在該附條件買賣
      合約及申請書上均已簽名，如其有意擔任共同發票人，衡
      諸常情，何須委由他人在本件本票共同發票人欄上代為簽
      寫「吳秋」之姓名，並由被告另委請陳宇泰代刻「吳秋
      」之印章蓋用印文於其上？益徵被告確未經過吳秋之
      同意或授權，即於本件對保時，由同行不知名之女子，佯
      裝係吳秋而在本票之共同發票人欄上簽寫「吳秋」之
      簽名及擅自蓋用印文無誤。
  (四)、再者，本件買賣取得之車輛，確係由被告持續使用至事後
      失竊為止，業經被告供述甚明，衡情擔任本件銷售之業務
      員陳宇泰，僅係賺取些許售車金，其何需冒偽造文書或
      偽造有價證券重罪之風險，偽稱已得吳秋同意，甚或偽
      造吳秋之簽名於本票上？被告事後辯稱未偽造吳秋簽
      名及盜用印文於系爭本票上，或推稱以為陳宇泰已商得吳
      秋同意擔任保證人及共同發票人云云，均無非卸責之詞
      ，不足採信。此外，復有系爭本票影本在卷可資佐證。本
      件事證明確，被告犯行堪以認定。又證人陳宇泰於原審審
      理中業經交互詰問，就本案相關爭點結證明確，被告於本
      院聲請再傳訊陳宇泰對質，核無必要，併此明。
二、查被告犯罪後，刑法關於罰金刑最低額（第33條第5款）之
    規定，業經總統於94年2月2日公布修正，並自95年7月1日起
    施行，比較修正前後之規定，該修正前之規定，並無較有利
    於被告之情形，依同法第2條第1項，仍應適用該修正前之規
    定論處。核被告所為，係犯刑法第201條第1項之意圖供行使
    之用而偽造有價證券罪。被告偽造署押、盜用印文為偽造有
    價證券之部分行為；行使偽造有價證券之低度行為為偽造有
    價證券之高度行為所吸收，均不另論罪。被告與姓名年籍不
    詳之成年女子間，就上揭犯行，有犯意聯絡及行為分擔，應
    論以共同正犯。原審法院因認被告罪證明確，而予論科，固
    屬有據。惟查本件被告係因附和汽車公司之要求，必須提供
    連帶保證人，及由連帶保證人為共同發票人簽發本票，始得
    完成購車手續，其雖已取得吳秋同意擔任連帶保證人，卻
    未經吳秋進一步同意擔任共同發票人，即擅自偽造本件以
    吳秋為共同發票人之本票，致觸犯偽造有價證券重罪；但
    徵之實際狀況，被告並未因此而減輕自己應負之付款責任，
    其惡性畢竟不重，事後更已清償全部車款，有清償證明書一
    紙在卷可稽，衡其犯罪情狀，與本罪乃最輕本刑三年以上有
    期徒刑重罪，在一般社會客觀感情，確有堪予憫恕之處，縱
    科以最輕之刑，仍嫌過重，而有依刑法第59條規定酌減其刑
    之餘地。原審法院未慮及此，遽量處3年2月有期徒刑，殊嫌
    過重，被告上訴意旨否認犯行，而指摘原判決不當，雖非有
    理，但原判決既有上揭可議，仍應由本院予以撤銷改判。爰
    審酌被告僅因貪圖以分期付款方式購車，減輕付款壓力，竟
    誤觸本件偽造有價證券犯行，然事後其已與告訴人福灣公司
    達成和解，清償全部款項，有和解書、清償證明書各一份附
    於原審卷可稽，態度尚稱良好等一切情狀，量處如主文第2
    項所示之刑示懲。又被告犯本罪之時間，係在96年4月24日
    以前，所犯罪名及宣告刑，合於中華民國九十六年罪犯減刑
    條例第2條第1項第3款之減刑規定，爰併諭知其減得之刑。
    至扣案之發票日為92年3月27日，到期日93年6月28日，面額
    63萬9千元，受款人福灣企業有限公司，偽造吳秋為共同
    發票人部分之本票應依刑法第205條規定，宣告沒收（沒收
    方法為將偽造「吳秋」名義為共同發票人之「吳秋」署
    押及盜用之印文各1枚抹消）。
三、至公訴意旨另以：被告於92年3月27日，在上立汽車公司，
    向該公司業務員陳宇泰洽購新車，並由陳宇泰代為辦理，以
    動產擔保交易附條件買賣之方式，向福灣公司購買車牌號碼
    3305-FW號自用小客車，雙方約定分期總價金為75萬8千2百8
    0元。詎被告明知其前妻吳秋並未同意擔任連帶保證人，
    竟與不詳姓名之女子基於共同之犯意聯絡，由該女子自稱係
    吳秋，再由被告或該女子分別於顧客申請書、附條件買賣
    合約之保證人欄位，分別偽造吳秋之署名，再由被告持其
    委託不知情之陳宇泰代刻之印章，使用在上開文件上，表示
    吳秋為上開附條件買賣擔任連帶保證人，並將上開偽造之
    申請書、合約書交予不知情之陳宇泰，向福灣公司辦理附條
    件買賣，足以生損害於吳秋及福灣公司，因認被告此部分
    涉犯刑法第216條、第210條之行使偽造私文書罪嫌云云。惟
    按犯罪事實應依證據認定之，無證據不得認定犯罪事實；又
    不能證明被告犯罪，應諭知無罪之判決，刑事訴訟法第154
    條第2項、第301條第1項分別定有明文。本件公訴意旨認被
    告涉犯行使偽造私文書罪嫌，無非以此部分之犯罪事實，業
    據告訴人福灣公司指訴綦詳，並經證人吳秋、陳宇泰於偵
    查中證述明確，並有顧客申請書、附條件買賣合約書及原審
    法院93年度票字第12807號民事裁定、93年訴字第1796號民
    事判決，及本院94年度上易字第82號民事判決附卷可稽，為
    其主要之論據。然訊據被告則堅詞否認有何公訴意旨所指此
    部分之犯行，辯稱：伊並無在附條件買賣合約書、顧客申請
    書上偽簽吳秋之簽名等語。經查：上開附條件買賣合約書
    及顧客申請書，經送法務部調查局鑑定，經該局以歸納比對
    及特徵比對法鑑定結果，該貼有印花之附條件買賣合約書及
    顧客申請書上「吳秋」之簽名，與吳秋本人在原審院93
    年度訴字第1796號民事案卷內所附之民事委任狀、93年11月
    2日當庭書寫之字跡，及臺灣臺中地方法院檢察署95年度他
    字第3037號偵查卷內證人結文暨訊問筆錄之當事人簽名欄「
    吳秋」簽名，筆劃特徵相同，足證上開貼有印花之附條件
    買賣合約書及顧客申請書上「吳秋」之簽名，確係吳秋
    本人所親簽無訛。又扣案未貼有印花之附條件買賣合約書上
    「吳秋」之簽名，雖因字跡複筆而致筆劃特徵重疊，不能
    確認筆跡特徵；但該未貼有印花之附條件買賣合約書係以複
    寫紙覆寫後，始再於其上臨摹簽寫「吳秋」之簽名，且經
    證人陳宇泰於原審審理時證稱：該附條件買賣合約是一式七
    份等語明確，益徵該未貼有印花之附條件買賣合約與前開貼
    有印花之附條件買賣合約書係屬同一份附條件買賣合約之副
    本，而均為吳秋本人所親簽甚明。又原審法院93年訴字第
    1796號民事判決，及本院94年度上易字第82號民事判決雖認
    上開附條件買賣合約及顧客申請書非係吳秋所簽寫，然此
    部分認定僅係承辦法官以肉眼觀察，而非專業鑑定人以歸納
    比對及特徵比對法進行詳細鑑定，是上開判決之認定，容與
    事實不符，尚無足採。從而，上開附條件買賣合約及顧客申
    請書經鑑定結果，既確係吳秋本人之簽名，被告所辯尚非
    虛妄。此外，復無其他積極證據證明被告確有偽造此部分附
    條件買賣合約、顧客申請書之事實，揭諸上開法律規定，尚
    難遽認被告有公訴意旨此部分所指之行使偽造私文書犯行，
    然因公訴人認此與被告所為前開偽造有價證券犯行之論罪科
    刑部分有修正前刑法牽連犯之裁判上一罪關係，爰不另為無
    罪之諭知，併予說明。
據上論斷，應依刑事訴訟法第369條第1項前段、第364條、第299
條第1項前段，刑法第2條第1項前段、第28條、第201條第1項、
第205條，刑法施行法第1條之1，中華民國九十六年罪犯減刑條
例第2條第1項第3款、第7條，判決如主文。
本案經檢察官丙○○到庭執行職務。
中　　華　　民　　國　　96　　年　　11　　月　　8 　　日
            刑事第六庭　審判長法　官　李　文　雄
                              法　官　張  恩　賜
                              法　官　邱　顯　祥
上列正本證明與原本無異。
如不服本判決應於收受送達後十日內向本院提出上訴書狀，其未
敘述上訴之理由者並得於提起上訴後十日內向本院補提理由書（
均須按他造當事人之人數附繕本）。
                              書記官  陳　桂   芬
中　　華　　民　　國　　96　　年　　11　　月　　8   　日
附錄論罪科刑法條：
刑法第201條第1項：
意圖供行使之用，而偽造、變造公債票、公司股票或其他有價證
券者，處三年以上十年以下有期徒刑，得併科三千元以下罰金。
